【裁判字號】    99,家訴,96
【裁判日期】    991001
【裁判案由】    給付扶養費用
【裁判全文】
臺灣臺北地方法院民事判決              99年度家訴字第96號
原      告  甲○○○
訴訟代理人  陳慶瑞律師
被      告  乙○○
上列當事人間請求給付扶養費用事件，本院於民國99年9月9日言
詞辯論終結，判決如下：
    主  文
被告應給付原告新台幣903,130 元，及自民國99年2月9日起至清
償日止，按年息百分之五計算之利息。
訴訟費用由被告負擔。
    事實及理由
一、原告主張略以：被告與原告之女丙○○於76年3月26日結婚
    ，婚後育有一女丁○○（女，民國79年○月○日生），嗣兩造
    於87年 7月13日協議離婚，監護權由被告與丙○○共同行使
    。離婚後丙○○攜同未成年子女丁○○與原告同住，詎丙○
    ○旋因精神分裂症無法工作，是未成年子女丁○○迄成年之
    日止，被告除於94年間支付註冊費45,000元、學校制服費用
    5,000元、生活費12,000元；於96年間支付註冊費28,000元
    、生活費12,000元；及於96年間清償原告墊付之未成年人95
    年度註冊費28,000元、學雜費17,812元、生活費2,188 元外
    ，未成年人丁○○所需生活、教養等扶養費用概由原告全數
    代為墊付。被告自離婚後未盡扶養義務，並因原告代墊未成
    年子女丁○○之扶養費用而受有利益，玆按行政院主計處公
    布之桃園縣平均每人每月消費支出金額為計算扶養費之標準
    ，依不當得利之法律關係，聲明求為判決被告應給付原告所
    代墊自被告與訴外人丙○○離婚時起迄未成年人丁○○成年之
    日止所需之扶養費1,664,064 元及自起訴狀繕送達翌日起至
    清償日止，按年息百分之五計算之利息等語，並提出戶籍謄
    本及診斷證明書、丙○○全民健保重大傷病證明申請書及殘
    障手冊、離婚協議書等影本為證。
二、被告對於其與訴外人丙○○婚姻關係存續中育有一女丁○○
    、丙○○罹患精神分裂症無法工作，離婚後攜同丁○○與原
    告同住及離婚後其對於丁○○之扶養費給付，僅支付如原告
    主張之金額，共162,000元等情並不爭執，惟辯稱其於86年9
    月 2日至88年7月8日間支付多筆金錢給丙○○，以供扶養子
    女之用等語，並提出5年時效抗辯。
三、按父母對於未成年之子女有保護教養之權利義務。又父母對
    於未成年子女之扶養義務，不因結婚被撤銷或離婚而受影響
    。民法第1084條第2項、第1116條之2定有明文。再對於未成
    年子女之權利義務，除法律另有規定外，由父母共同行使或
    負擔之，父母之一方不能行使權利時，由他方行使之。父母
    不能共同負擔義務時，由有能力者負擔之。又直系血親相互
    間互負扶養之義務。民法第1089條第1項、第1114條第1項第
    1 款分別定有明文。查未成年子女丁○○係被告與原告之女
    丙○○婚姻關係存續中所生子女，有戶籍為證，並為兩造所
    不爭執，揆諸前開說明，被告及訴外人丙○○對之均應負有
    扶養義務，並不因渠等之離異而有不同。次查丙○○（50年
    ○月○日出生）之精神分裂症於27歲左右發病，在衛生署桃園
    療養院接受多次住院與門診治療，92年間病情加重，因而認
    定為重大傷病，領有身心障礙手冊，並常年居住療養院，無
    法工作等情，業據原告提出診斷證明書、全民健保重大傷病
    證明申請書及殘障手冊為證，被告對丙○○自92年起，因病
    情嚴重，居住療養院，無法工作等情亦不爭執，則在訴外人
    丙○○無工作能力期間，未成年子女丁○○之扶養義務自應
    由被告一人負擔。末查訴外人丙○○離婚後即攜同子女丁○
    ○與原告共同生活，94年 8月間雖曾遷出戶籍並與被告同住
    一學期，唯被告僅繳納註冊費45,000元、學校制服費用5,00
    0元，並支付每月2,000元之生活費，嗣後丁○○又遷回與原
    告同住等情，有丁○○於96年間寄送被告之存證信函為證，
    並為被告所自陳，應堪信為真實。從而丁○○自父母離婚後
    即與原告同住，其母親丙○○既無工作能力，身為父親之被
    告又未能定期支付扶養費，丁○○亦陳稱係由原告支付金錢
    扶養長大，則自被告與訴外人丙○○離婚迄丁○○成年止，
    未成年人丁○○扶養費係由原告代為墊付乙節，應堪認定。
四、又查本件原告主張其代墊被告應給付之未成年子女丁○○扶
    養費，被告因而受有相當於代墊扶養費數額之利益，致原告
    受有相當之金錢損失，而依民法不當得利法律關係請求被告
    返還該不當利得，按該不當利得返還請求權，因按月代墊被
    告應給付之扶養費而逐期產生，屬一年或不及一年之定期給
    付債權之各期給付請求權，自有民法第126條5年短期消滅時
    效期間之適用。又原告之請求權基礎為不當得利返還請求權
    ，此請求權非因親屬身分而發生及存在，顯與民法第1114條
    之親屬間扶養請求權性質有間。從而原告遲至98年12月29日
    提起本件訴訟時，始請求87年 7月13日至93年12月28日之相
    當於扶養費的代墊金錢，此部分不當利得返還請求權已罹於
    時效消滅，不問其請求金額是否適當，被告既為消滅時效之
    抗辯，原告此部分之請求既無理由，應予駁回。
五、系爭扶養費之計算：
1.按父母對於未成年子女之扶養義務，係生活保持義務，以未成
  年子女之扶養需要狀態、不可缺之需要為標準，即父母以其子
  女之生活為自己生活之一部而保持。另當事人已證明受有損害
  而不能證明其數額或證明顯有重大困難者，法院應審酌一切情
  況，依所得心證定其數額」，民事訴訟法第222條第2項定有明
  文。子女之扶養費雖非「損害」，但其「不能證明其數額或證
  明顯有重大困難」之性質相同，故應類推適用該條規定。按家
  庭生活費用除舉凡應用於家庭開銷之水、電、瓦斯、食、衣、
  住、行等費用外，尚包括子女之教養費用，衡諸此等日常生活
  支出甚為瑣碎，少有收集或留存證據，即應以日常生活經驗、
  情理，作為判斷依據，不能以未提出逐筆收據或發票，即認為
  沒有支出，而構成原告向被告請求家庭生活費用及子女扶養費
  之障礙，應由本院審酌一切情況，依所得心證定其數額。
2.經查丁○○為79年○月○日生，兩造協議離婚時尚未成年，適須
  就學，需人悉心教育、照顧，並有食衣住行育樂等基本之生活
  需要。次查原告請求期間（93年12月29日至99年3月5日），未
  成年人丁○○係居住於桃園縣，以各該年該縣市平均每人之消
  費支出言，93年平均每人每月支出為16,069元，94年平均每人
  每月支出為16,799元，95年平均每人每月支出為16,466元，96
  年平均每人每月支出為17,525元，97年平均每人每月支出為17
  ,714元，此觀諸審計部公告之家庭收支調查報告書自明。次核
  上開消費性支出係指「食品、飲料及菸草、衣著、鞋襪類、房
  地租、水費、燃料動力、家庭器具及設備和家庭管理、醫療及
  保健、運輸交通及通訊、娛樂教育及文化服務、雜項支出」等
  ，解釋上雖可作為本件扶養費之參考標準，但其計算之支出項
  目包括：菸草、房地租及水費、燃料及燈光費、家具及家庭設
  備、家庭管理等，足見上開民間消費支出之調查，並非專以未
  成年人為對象，若干消費項目並非為未成年人所必需，亦非可
  全然採用。是採用上開標準計算未成年子女丁○○所需之扶養
  費用時，自應扣除上開項目，惟亦有未成年子女依年齡之所需
  之補習、教養費用者，本院復斟酌物價指數年年上揚，消費支
  出有增無減，認98年迄至丁○○成年之日止，每月之扶養費應
  以17,126元（（16,799元＋16,466元＋17,525元＋17,714元）
  /4）為適當。準此，本院認為原告請求給付期間，即自93年12
  月29日至99年3月5日止未成年人丁○○所需之扶養費為1,065,
  130元（16,069元×3/30＋16,799元×12＋16,466元×12＋17,
  525元×12＋17,714元×12＋17,126×12＋17,126×（2＋3/30
  ）。末查因丙○○無工作能力，應由被告全數負擔未成年人丁
  ○○扶養費分擔，已如前述；復扣除兩造不爭執之被告業於上
  開請求給付期間內支付之扶養費用共162,000 元，則原告請求
  被告給付其代墊之子女扶養費在903,130元之範圍內及自99年2
  月 9日起至清償日止，按年息百分之五計算之法定遲延利息，
  為有理由，應予准許，逾此部分，即無理由，應予駁回。
據上論結：本件原告之訴為一部有理由，一部無理由，並依民事
訴訟法第78條，判決如主文。
中    華    民    國    99    年    10    月    1     日
                      家事法庭法      官  郭淑貞
以上正本係照原本作成。
如對本判決上訴，須於判決送達後20日內向本院提出上訴狀。如
委任律師提起上訴者，應一併繳納上訴審裁判費。
中    華    民    國    99    年    10    月    8     日
                              書記官  張詠忻





司法院資訊處製作；財團法人民間司法改革基金會備份。
